臺灣花蓮地方法院民事判決
109年度訴字第104號
原      告  游秋玲即李淑花之繼承人

參  加  人  臺北市政府財政局

法定代理人  陳家蓁  


被      告  廖美玲  
            廖楊麗端
            廖振隆  
            廖振宏  
            廖美燕  
            廖美霞  
兼  共  同  
訴訟代理人  廖振雄  
被      告  廖威豪  
            廖威榮  
            廖真瑜    （出境，現應受送達處所不明）
            陳明雄  
            林綺頻即林阿寶之繼承人

            林碧霞即林阿寶之繼承人

            林麗娟即林阿寶之繼承人

兼 上三 人
共 同 訴訟
代  理  人  林峻德即林阿寶之繼承人

上列當事人間請求拆屋還地等事件，本院於民國110年12月23日
言詞辯論終結，判決如下：
    主  文
被告廖楊麗端、廖振雄、廖振宏、廖振隆、廖美玲、廖美燕、廖
美霞、廖威豪、廖威榮、廖真瑜應連帶將坐落花蓮縣○○市○○段00
00地號土地上如附圖所示B部分（面積75平方公尺）之地上物拆
除，將土地返還原告及其他共有人。
被告廖楊麗端、廖振雄、廖振宏、廖振隆、廖美玲、廖美燕、廖
美霞、廖威豪、廖威榮、廖真瑜應連帶給付原告新臺幣57,000元
，及被告廖楊麗端、廖振雄、廖振宏、廖振隆、廖美燕、廖威豪
、廖威榮、廖真瑜自民國110年7月14日起，被告廖美霞自民國11
0年7月27日起，被告廖美玲自民國110年8月31日起，並均至清償
日止，按年息5%計算之利息。
原告其餘之訴駁回。
訴訟費用由被告廖楊麗端、廖振雄、廖振宏、廖振隆、廖美玲、
廖美燕、廖美霞、廖威豪、廖威榮、廖真瑜連帶負擔五分之四，
餘由原告負擔。 
    事實及理由
壹、程序部分：
一、被告廖威榮、廖真瑜經合法通知無正當理由，未於最後言詞
    辯論期日到場，核無民事訴訟法第386條所列各款情形，爰
    依原告聲請，由其一造辯論而為判決。　
二、按當事人死亡者，訴訟程序在有繼承人、遺產管理人或其他
    依法令應續行訴訟之人承受其訴訟以前當然停止。第168條
    至第172條及前條所定之承受訴訟人，於得為承受時，應即
    為承受之聲明。他造當事人，亦得聲明承受訴訟。民事訴訟
    法第168條、第175條分別定有明文。查本件原告李淑花於民
    國109年12月23日訴訟繫屬中死亡，有卷附之死亡證明書可
    憑（卷㈡343頁），其繼承人為游秋玲、游志明、游志賢，其
    中游志明、游志賢已拋棄繼承，經臺灣臺北地方法院110年
    度司繼字第307、317號准予備查在案（卷㈡425、427頁），
    經原告游秋玲聲明其等承受訴訟（卷㈡371頁），核與上開規
    定相符，應予准許。次查，本件被告林阿寶於109年2月13日
    訴訟繫屬中死亡，其繼承人為林綺頻、林碧霞、林麗娟、林
    峻德，有戶籍謄本、分割繼承協議書等件在卷可稽（卷㈠283
    至289頁），經原告聲明其等承受訴訟（卷㈠293頁），核與
    上開規定相符，應予准許。
貳、實體部分：　
一、原告主張：坐落花蓮縣○○市○○段0000號土地（下稱系爭土地
    ）為伊與臺北市及中華民國所共有，應有部分各三分之一。
    被告廖振雄、廖美玲、廖楊麗端、廖振隆、廖振宏、廖美燕
    、廖美霞、廖威豪、廖威榮、廖真瑜（下稱被告廖振雄等人
    ）繼承其父廖金連所有門牌號碼花蓮縣○○市○○○街000巷00○0
    號建物作為倉庫使用（下稱系爭房屋），被告廖振雄104年
    間將倉庫交由被告陳明雄使用，無占有權源占用系爭土地如
    附圖所示編號B部分；另被告林綺頻、林碧霞、林麗娟、林
    峻德（下稱林峻德等人）之被繼承人林阿寶則於不詳時間，
    亦無占有權源在系爭土地上如附圖所示C部分搭建車棚（下
    稱系爭地上物），爰依民法第767條、第179條、第195條之
    規定，請求被告等人拆除系爭房屋及系爭地上物，將土地返
    還系爭土地之全體共有人，並給付相當於租金之不當得利及
    精神賠償金。又伊之痛苦指數係指包括趕車壓力、出庭的驚
    恐與憤怒、寫狀的時間壓力、為訴訟減少陪伴母親的遺憾。
    詳列請求之金額如下：
　㈠廖振雄等人部分新臺幣（下同）250,744元：
　　⒈租金：請求被告給付自起訴前5年，以公告地價年息5%計算
    之不當得利共160,625元【計算式：25,700元75平方公尺3
    ×5%×5年＝250,744，元以下四捨五入（以下同）】；⒉地價稅
    36,150元；⒊裁判費：11,081元；⒋鑑定規費：2,787元；⒍地
    政文件規費：257元；⒎戶籍謄本費用：110元；⒏郵資費用：
    1,202元；⒐影印費費用：492元；⒑車資費用：6,750元；⒒律
    師鐘點費費8,333元；⒓痛苦指數賠償：22,960元。
　㈡陳明雄部分53,972元：
　　⒈裁判費11,081元；⒉鑑定規費：2,787元；⒊地政文件規費：
    257元；⒋戶籍謄本費用110元；⒌郵資費用：1,202元；⒍影印
    費費用：492元；⒎車資費用：6,750元；⒏律師鐘點費用8,33
    3元；⒐痛苦指數賠償：22,960元。
　㈢林峻德等人部分94,664元：
　　⒈租金：40,692元【計算式：25,700元19平方公尺3×5%×5
    年＝40,692】；⒉鑑定規費：2,787元；⒊地政文件規費：257
    元；⒋戶籍謄本費用110元；⒌郵資費用：1,202元；⒍影印費
    費用：492元；⒎車資費用：6,750元；⒏律師鐘點費費8,333
    元；⒐痛苦指數賠償：22,960元。⒑裁判費11,081元
　㈣並聲明：⒈被告廖振雄等人應將系爭土地上之如附圖所示編號
    B部分(面積75平方公尺)之系爭車庫拆除，並返還土地予原
    告及其他共有人。⒉被告林峻德等人應應將系爭土地上之如
    附圖所示編號C部分(面積19平方公尺)之系爭地上物拆除，
    並返還土地予原告及其他共有人。⒊被告廖振雄等人應給付
    原告250,744元，及自起訴狀繕本送達之翌日起至清償日止
    ，按年息5%計算之利息。⒋被告陳明雄應給付原告53,972元
    。⒌被告林峻德等人應給付原告94,664元，及自起訴狀繕本
    送達之翌日起至清償日止，按年息5%計算之利息。
二、被告林峻德則以：編號C部分之系爭地上物不是伊父親蓋的
    ，伊偶爾將車輛停放在那邊，伊願意歸還土地，但沒有權利
    拆除。又財產上損害不得請求精神賠償。伊父親於82年12月
    將圍牆水池花草樹木剷除鋪成水泥空地，暫做為停車用地，
    且無興建車棚鐵架。伊父親於派出所製作筆錄時，因年事已
    高且時隔多年早已不記得實情，才承認車庫是由其所蓋，經
    伊檢查車棚結構，有8根鋼樑由磚鐵架二層樓房延伸過來，
    父親才想起當初僅有將地面鋪水泥，而沒有蓋車棚；被告廖
    振雄則以：系爭房屋是伊父親廖金連約68年時蓋的。伊父蓋
    好很多年伊才去那邊住。伊父親已經過世，當時唯一繼承人
    是伊母親廖楊麗端。被告廖威豪則以：伊不知系爭房屋、車
    庫是誰興建的，伊沒有住在那邊；被告陳明雄則以：伊非系
    爭倉庫之所有權人，從未住在裡面，以前有放東西，但在原
    告起訴前，伊就清空了等語，資為抗辯。並均聲明：原告之
    訴駁回。其餘被告則均未到庭陳述，亦未提出書狀作何答辯
    。
三、得心證之理由：
　　原告主張系爭土地遭被告所有之系爭房屋及系爭地上物占用
    如附圖所示B、C部分等情，業據其提出系爭土地之土地登記
    第一類謄本、現場照片等件為證，復經本院會同兩造及花蓮
    地政事務所人員勘測現場查明屬實，製有勘驗筆錄及土地複
    丈成果圖（即附圖）在卷足稽，復為兩造所不爭執，堪認原
    告此部分之主張為真實。被告等人就附圖所示地上物占用系
    爭土地之位置及面積乙節雖不爭執，惟以前詞置辯，是本件
    之爭點厥為：
  ㈠原告請求被告廖振雄等人拆除系爭房屋及請求被告林峻德等
    人拆除系爭地上物，並將土地返還原告及全體共有人，是否
    有理由？
　⒈按所有人對於無權占有或侵奪其所有物者，得請求返還之，
    民法第767條第1項前定有明文；次按以無權占有為原因，請
    求返還土地者，占有人對土地所有權存在之事實無爭執，而
    僅以非無權占有為抗辯者，土地所有權人對其土地被無權占
    有之事實無舉證責任，占有人自應就其取得占有係有正當權
    源之事實證明之，如不能證明，則應認原告之請求為有理由
    （最高法院85年度台上字第1120號判決、72年度台上字第15
    52號判決意旨參照）；再按房屋之拆除，為事實上之處分行
    為，未經辦理所有權第一次登記之建物，僅所有人或有事實
    上處分權之人，方有拆除之權限。而房屋戶口設籍之人或占
    有人，非必為房屋所有人或有事實上處分權。故不能僅憑戶
    籍設於系爭房屋，或占有該房屋，即認該人有事實上處分權
    。土地所有人以其土地上未經所有權第一次登記之建物係無
    權占有土地為由，請求拆屋還地者，對於其所起訴之對象即
    被告，就該建物享有所有權或事實上處分權之事實，應負舉
    證之責任。倘原告未能舉證證明此項事實，縱被告就其抗辯
    事實不能舉證，或其舉證尚有疵累，亦應駁回原告之訴（最
    高法院97年度台上字第1101號、91年度台上字第1909號判決
    意旨參照）。系爭房屋為未經辦理所有權第一次登記之建物
    ，系爭地上物則為一層樓之鐵皮車棚，有現場照片可佐（卷
    ㈡15、17、19頁），且為兩造所不爭執，原告請求被告廖振
    雄等人及被告林峻德等人拆除系爭房屋及地上物，主張其等
    就系爭房屋及地上物有事實上處分權，已經被告廖振雄等人
    及被告林峻德等人否認，自應由原告就其所主張之事實負舉
    證責任。
　⒉經查，被告廖振雄自陳系爭房屋係其父廖金連所興建，伊曾
    經居住於內等語（卷㈡第446至447頁），復於另案製作警詢
    筆錄時稱系爭房屋是其爸爸廖金連興建的等語（卷㈡第506頁
    ），參以被告廖振雄亦自陳有向參加人繳納系爭土地使用補
    償金等語（卷㈡第447頁），綜上可知，系爭房屋確為被告廖
    振雄等人之被繼承人廖金連所興建無誤。而被繼承人廖金連
    對於系爭房屋具有事實上處分權，廖金連於89年7月12日死
    亡後，其繼承人即被告廖振雄等人均未拋棄繼承，而因繼承
    取得並公同共有系爭房屋之事實上處分權等情，有廖金連遺
    產稅核定通知書及戶籍資料為證（卷㈡545至562、574至576
    頁），且為兩造所不爭執，堪信為真實。而被告廖振雄等人
    未能舉證說明廖金連生前曾移轉系爭房屋事實上處分權，應
    認被告廖振雄等人確實因繼承而取得系爭房屋之事實上處分
    權，原告主張被告廖振雄等人之系爭房屋無權占有系爭土地
    ，而被告廖振雄等人對土地所有權存在之事實無爭執，揆諸
    上開說明，自應由被告廖振雄等人就其占有具有正當權源之
    事實負舉證責任。惟被告廖振雄等人就此並未舉證以實其說
    ，就其所辯自難遽採。是原告請求被告廖振雄等人拆除如主
    文所示附圖B部分之系爭房屋，並返還土地予原告及全體共
    有人，為有理由，應予准許。
　⒊原告請求被告林峻德等人拆除系爭土地如附圖C部分所示之系
    爭地上物部分：查被告林峻德等人均否認系爭地上物為其等
    之被繼承人林阿寶所興建，揆諸上開說明，自應由原告舉證
    證明被告林峻德等人為系爭地上物之事實上處分權人。原告
    雖以另案不起訴處分書記載系爭地上物為林阿寶興建，惟審
    酌林阿寶當時已高齡80餘歲且時隔多年，其陳述尚難率認為
    真實，原告復未能提出其他證據證明被告林峻德等人為系爭
    地上物之所有權人或事實上處分權人，揆諸上開說明，被告
    林峻德等人既非系爭地上物之所有權人或事實上處分權人，
    自無拆除權限，原告請求被告林峻德等人拆除系爭地上物，
    即屬無據。
　㈡原告請求被告廖振雄等人及被告林峻德等人給付相當於租金
    之不當得利，是否有理由？
　⒈按無法律上之原因而受利益，致他人受損害者，應返還其利
    益，民法第179條前段定有明文；無權占有他人之房屋、土
    地，可能獲得相當於租金之利益為社會通常之觀念(最高法
    院61年台上字第1695號判例意旨參照)。被告廖振雄權占用
    系爭土地如附圖標示部分，揆諸前揭說明，應認其因此而受
    有相當於租金之利益，致原告受有損害，且該利益依其性質
    不能返還，是原告請求被告返還相當於租金之不當得利，洵
    屬有據，應予准許。
　⒉復按城市地方房屋之租金，以不超過土地及其建築物申報總
    價額年息10%為限。上開規定於租用基地建築房屋亦準用之
    。土地法第97條第1項、第105條分別定有明文。又前揭規定
    係屬強制規定，如當事人間約定之租金超過此限制，其超過
    部分無請求權；且建築基地之租金，按申報價額年息百分之
    10為限，乃指基地租金之最高限額而言，並非必須照申報地
    價額年息百分之10計算（最高法院43年台上字第392號、46
    年台上字第855號、59年台上字第793號裁判要旨參照）。經
    查系爭土地位於花蓮縣花蓮市，距離德安一街約100公尺，
    位處巷弄內，且係道路用地，有土地登記第一類謄本、本院
    勘驗測量筆錄、現場簡圖、現場照片及花蓮市公所簡便行文
    表可佐（卷㈠33頁、卷㈡第11至19頁），是本院綜合審酌上情
    ，認應以土地申報總價年息5％，作為核定計算每年租金之標
    準，較為適當。又依系爭土地登記第一類謄本所記載，系爭
    土地109年1月申報地價為3,040元，至於原告主張以公告土
    地現值25,700元計算，尚屬無據。準此，原告請求被告廖振
    雄等人給付回溯5年相當於租金之不當得利金額應為57,000
    元【計算式：占用面積75平方公尺×申報地價3,040元/平方
    公尺×5％×5=57,000元】，為有理由，逾此範圍，即屬無據。
　⒊至原告請求被告林峻德等人給付回溯5年相當於租金之不當得
    利部分，原告未能舉證被告林峻德等人為系爭地上物之所有
    權人或事實上處分權人，業經本院認定如前，此部分請求，
    為無理由，應予駁回。
  ㈢原告另主張精神賠償包含裁判費、鑑定規費、地政文件規費
    、戶籍謄本費用、郵資費用、影印費費用、車資費用、律師
    鐘點費、痛苦指數賠償，其中痛苦指數包括趕車壓力、出庭
    的驚恐與憤怒、寫狀的時間壓力、為訴訟減少陪伴母親的遺
    憾（卷㈢85頁），請求被告廖振雄等人、被告林峻德等人、
    被告陳明雄賠償云云；經查，按損害賠償之債，以有損害之
    發生及有責任原因之事實，並二者之間，有相當因果關係為
    成立要件。而人民因報案、調解、民刑訴訟所花費之時間、
    勞力及金錢，不可一概認屬他方應賠償之損害，蓋原告欲循
    訴訟程序解決糾紛、維護自身權益，本需耗費相當勞費，此
    非被告侵權行為必然造成之結果，而為法治社會解決紛爭制
    度設計所不得不然。故縱令原告有因訴訟開庭而有上開損失
    或支出之情事，亦屬原告為保護其權益所支付之訴訟成本，
    難認與被告之侵權行為有相當因果關係，原告請求被告賠償
    此部分損害，不應准許。
　㈣原告另主張被告廖振雄等人應償還系爭土地50年之地價稅36,
    150元部分，固據提出地價稅單、地價稅課稅明細表（卷㈠第
    69頁、卷㈢第119頁）為證；然查，上開地價稅單上記載課稅
    標的為系爭土地等4筆土地，原告空言泛稱其餘3筆為道路用
    地而免徵地價稅云云，並未舉證加以說明，且系爭土地上尚
    有其他共有人，則地價稅應如何拆分計算，及為何以50年期
    作為計算基準，均未見原告說明，經本院諭知其舉證後迄未
    為之（卷㈢第61頁），應認此部分主張為無理由，應予駁回
    。
四、綜上所述，原告依民法第767條第1項前段、中段及繼承之法
    律關係，訴請被告廖振雄等人連帶將系爭房屋拆除，並將如
    主文所示附圖B部分土地返還原告，及請求被告廖振雄等人
    連帶給付如主文所示之金錢，為有理由，應予准許，逾此部
    分即屬無據，應予駁回。
五、本件事證已臻明確，兩造其餘攻擊防禦方法及未經本院引用
    之證據，經審酌後核與判決結果不生影響，爰無庸一一論述
    ，附此敘明。 
六、據上論結，本件原告之訴為一部有理由、一部無理由，爰依
    民事訴訟法第79條、第85條第2項，判決如主文。　　
中　　華　　民　　國　　111 　年　　1 　　月　　6 　　日
                  民事第二庭  法　官  李可文
以上正本係照原本作成。
如不服本判決，應於送達後20日內，向本院提出上訴狀並表明上
訴理由，如於本判決宣示後送達前提起上訴者，應於判決送達後
20日內補提上訴理由書(須附繕本)。
如委任律師提起上訴者，應一併繳納上訴審裁判費。
中　　華　　民　　國　　111 　年　　1 　　月　　6 　　日
                              書記官  陳雅君